臺灣桃園地方法院刑事判決　　　　　　 95年度交易字第217號
公　訴　人　臺灣桃園地方法院檢察署檢察官
被　　　告　乙○○
選任辯護人　蔡榮德律師
上列被告因過失致死案件，經檢察官提起公訴（95年度偵字第10
065號），本院判決如下︰
    主  文
乙○○無罪。
    理  由
壹、公訴意旨略以：被告乙○○於民國94年10月18日13時15分許
    ，駕駛車牌號碼7S-4767 號自小客車，沿桃園縣八德市○○
    路往中壢方向行駛，其行經中華路與永豐路交叉路口欲直行
    中華路時，本應注意車前狀況，並隨時採取必要之安全措施
    ，而依當時天候晴、光線充足、路面乾燥無缺陷及障礙物、
    視距良好等，並無不能注意之情形，適有趙學禮騎乘車牌號
    碼SFO-776 號機車自永豐路闖越紅燈左轉駛入中華路，且騎
    乘於乙○○所駕駛之上開自小客車左前方，乙○○竟疏未注
    意車前狀況，亦未採取煞車等必要之安全措施而仍繼續直行
    ，致其所駕駛之自小客車撞擊且拖行趙學禮所騎乘之機車，
    趙學禮因而受有頭部外傷併顱內出血、腹內出血及低血容性
    休克等傷害，經送醫急救後，仍於同年月19日因上開傷害休
    克不治身亡；因認被告涉犯刑法第276 條第1 項之過失致死
    罪嫌云云。
貳、證據能力：
一、關於證人丙○○、丁○○之警詢證詞：
  (一)按被告以外之人於審判外之言詞或書面陳述，除法律有規定
    者外，不得作為證據，刑事訴訟法第159 條第1 項固定有明
    文。惟被告以外之人於審判外之陳述，雖不符同法第159 條
    之1 至之4 之規定，而經當事人於審判程序同意作為證據，
    法院審酌該言詞陳述或書面陳述作成時之情況，認為適當者
    ，亦得為證據。又當事人、代理人或辯護人於法院調查證據
    時，知有第159 條第1 項不得為證據之情形，而未於言詞辯
    論終結前聲明異議者，視為有前項之同意，同法第159 條之
    5 亦定有明文。立法意旨在於傳聞證據未經當事人之反對詰
    問予以核實，原則上先予排除。惟若當事人已放棄反對詰問
    權，於審判程序中表明同意該等傳聞證據可作為證據；或於
    言詞辯論終結前未聲明異議，基於尊重當事人對傳聞證據之
    處分權，及證據資料愈豐富，愈有助於真實發見之理念，且
    強化言詞辯論主義，使訴訟程序得以順暢進行，上開傳聞證
    據亦均具有證據能力。
  (二)查本件證人丙○○（即曾丙○○）、丁○○曾於警詢中為陳
    述，其性質雖屬傳聞證據，然其等所為之上開警詢筆錄內容
    ，經本院於審理程序中予以提示並告以要旨，且各經檢察官
    、被告乙○○及其辯護人表示意見，其等已知上述證詞乃傳
    聞證據，且均表示對該等證據之調查沒有意見，而未於言詞
    辯論終結前對該等證據內容聲明異議（見本院卷第72、141
    頁筆錄），本院審酌上開警詢筆錄作成時，核無違法取證或
    其他瑕疵，認為以之作為本案之證據亦屬適當，依據上開規
    定，該等警詢證詞自有證據能力。
二、關於證人丙○○偵訊中之具結證詞：
  (一)再按被告以外之人於偵查中向檢察官所為陳述，除顯有不可
    信之情況者外，得為證據，同法第159 條之1 第2 項定有明
    文。偵查中對被告以外之人（包括證人、鑑定人、告訴人、
    被害人及共同被告等）所為之偵查筆錄，或被告以外之人向
    檢察官所提之書面陳述，性質上均屬傳聞證據。惟現階段刑
    事訴訟法規定檢察官代表國家偵查犯罪、實施公訴，依法其
    有訊問被告、證人及鑑定人之權，證人、鑑定人且須具結，
    而實務運作時，檢察官偵查中向被告以外之人所取得之陳述
    ，原則上均能遵守法律規定，不致違法取供，其可信度極高
    ，職是，被告以外之人前於偵查中已具結而為證述，除反對
    該項供述得具有證據能力之一方，已釋明「顯有不可信之情
    況」之理由外，應認該證人於偵查中之陳述具有證據能力。
  (二)查本件證人丙○○於檢察官偵查中所為之陳述業經具結擔保
    其所述實在，被告及其辯護人均未反對該證詞之證據能力，
    更無釋明上開證述有何顯不可信之情況，依上說明，證人丙○○於偵查中之具結證言自亦有證據能力。
三、道路交通事故現場圖、驗斷書等：
    道路交通事故現場圖、道路交通事故調查報告表（指關於車
    禍發生時間、地點、死傷人數、天候、光線、速限、路況等
    客觀事實之記載之部分）、車輛行車事故鑑定委員會鑑定意
    見書、驗斷書、相驗屍體證明書等文書（詳下述及者），均
    係各該人員實際勘測、檢驗及鑑定之紀錄文書，並無證據證
    明有何虛偽不實或明顯瑕疵等顯不可信之情況存在，被告及
    其辯護人亦無就此有所爭執，依刑事訴訟法第159 條之4 、
    之5 等規定，皆有證據能力。至於卷附車禍現場照片，係機
    械之方式所留存之影像，並非依憑人之記憶再加以轉述而得
    ，並非供述證據，殊無「傳聞證據排除法則」之適用，且無
    其他法定應排除之事由存在，與本案亦有自然之關連性，故
    均具有證據能力，均合先敘明。
參、按犯罪事實應依證據認定之，無證據不得認定犯罪事實。又
    不能證明被告犯罪者，應諭知無罪之判決，刑事訴訟法第15
    4 條第2 項、第301 條第1 項分別定有明文。而所謂認定犯
    罪事實之證據，係指足以認定被告確有犯罪行為之積極證據
    而言，該項證據自須適合於被告犯罪事實之認定，始得採為
    斷罪資料，如未能發現相當證據，或證據不足以證明，自不
    能以推測或擬制之方法，以為裁判之基礎；且無論直接或間
    接證據，其為訴訟上之證明，須於通常一般之人均不致有所
    懷疑，而得確信其為真實之程度者，始得據為有罪之認定，
    倘其證明尚未達到此一程度，而有合理之懷疑存在，致法院
    無從為有罪之確信，自應為無罪之判決（最高法院40年台上
    字第86號及76年台上字第4986號判例意旨參照）。
肆、公訴意旨認被告涉犯上開罪嫌，無非係以：(1)被告之供述；
    (2)證人丙○○之證詞；(3)相驗屍體證明書、驗斷書、相驗照
    片；(4)道路交通事故現場圖、調查報告表、現場及車輛照片
    等為其主要論據。被告雖坦承駕駛上開車輛撞到趙學禮所騎
    乘之機車，趙學禮因而送醫不治死亡等情，然其始終堅詞否
    認犯罪，並辯稱：伊並無過失，是死者突然騎機車闖紅燈衝
    出來，伊沒辦法避免去撞到死者等詞；辯護人則為被告辯護
    稱：卷內並無足夠之積極證據證明被告有足夠之反應時間煞
    停車輛以避免撞及死者騎乘之機車，各該鑑定報告均稱若係
    死者騎機車闖紅燈，被告並無肇事因素，且本案應有「信賴
    原則」之適用，被告對於死者之死亡並無任何過失。
伍、查被告駕駛上開車輛，於上揭時、地，與趙學禮騎乘之上開
    機車發生碰撞，被告之自小客車前大牌內凹、左前保險桿處
    有碰撞痕跡，趙學禮之機車車頭正面破裂、右側腳踏板處斷
    裂，趙學禮因而受有前揭公訴意旨所指之傷害，經送醫急救
    後仍不治死亡等事實，業據被告供述無誤，證人即趙學禮之
    子丁○○亦於警詢中就其父親因車禍過世之事證述明確，證
    人即員警甲○○復就據報到場處理此次交通事故之經過於本
    院審理中證述甚詳，並有道路交通事故現場圖、調查報告表
    、通報單、現場暨車損照片、病歷摘要、驗斷書、相驗屍體
    證明書、相驗照片等在卷可稽，故該等事實均足堪認定；次
    按汽車行駛時，駕駛人應注意車前狀況，並隨時採取必要之
    安全措施，道路交通安全規則第94條第3 項確實定有明文，
    被告駕駛上開自小客車行經上開路段，當亦應遵守此一用路
    安全規則，而負有此一注意義務，再依據前揭道路交通事故
    調查報告表所載當時天候晴、日間自然光線、路面乾燥無缺
    陷及障礙物、視距良好等客觀情狀可知，本案交通事故之發
    生當時，無論天候、光線或路況等周遭環境，均無足以造成
    被告注意能力降低之因素存在，是本案之關鍵即在於：是否
    趙學禮確有如公訴意旨所述騎乘機車闖越紅燈左轉駛入中華
    路之行為？若確有之，被告是否在此情況下仍能盡其應盡之
    注意義務以避免趙學禮死亡結果之發生？就此：
  (一)證人丙○○於本院審理中到庭結證稱：伊當天站在加油站旁
    馬路中間的安全島，被害人（按即趙學禮）騎機車沒有戴安
    全帽闖紅燈左轉騎進省桃前方之大馬路（按即中華路），要
    往中壢方向騎，被告開車慢慢從伊前面經過，但還是撞上去
    了，發生車禍前被告這邊是綠燈，被害人這邊只有被害人1
    台機車騎出來，當時伊朋友張瑞鳳在旁邊發廣告單，伊有跟
    張瑞鳳聊天，但也有一直注意面前馬路的情況，車禍發生的
    地點是在中華路的安全島旁，被告整台車身都已通過該交叉
    路口（按即中華路與永豐路之交叉路口）等語；經審判長問
    以：「你如何知道被害人機車是闖紅燈？」，其明確答稱：
    「我有看到，而且被害人在闖紅燈之前還嘿嘿的笑，當時我
    就有看到被害人這個方向是紅燈。」（見本院卷第133 至
    136 頁筆錄）。
  (二)核其上開證詞，就有關其當日所站立之位置、是否只有趙學
    禮之機車闖紅燈自永豐路左轉進入中華路等節，所述均與其
    偵訊中之結證及警詢證詞相一致；另被告於偵訊中亦陳稱：
    車禍是發生在過交叉路口之後1 、2 公尺處，伊過路口後在
    約1 公尺處注意到趙學禮之機車在左前方，該機車橫著出來
    ，所以就跟伊之汽車相撞，伊是在撞到機車後才踩煞車等語
    明確，則被告所述2 車發生碰撞之位置，與證人丙○○所述
    在中華路的安全島旁車道上，被告車身整個都已經通過交叉
    路口等節均相符合；再佐以本案交通事故先後經檢察官及本
    院送往臺灣省桃園縣車輛行車事故鑑定委員會鑑定，該會2
    度出具意見先後函覆稱：「肇事時地係行車管制號誌24小時
    正常運作交叉路口，即若趙機車可以左轉彎時，陳車不得直
    行，反之亦同。」、「肇事時間為中午13時15分，該地車流
    量大且號誌為正常運作設有左轉保護時相號誌，陳車前大牌
    內凹、左前保險桿處有碰撞痕跡，趙機車車頭正面破裂、右
    側腳踏板處斷裂等撞擊位置之車損觀之，確係兩車不同方向
    直行中發生碰撞而形成，研判必有1 車闖紅燈。」，此有該
    會94年11月23日桃縣行字第0945203147號函附於相卷第63頁
    暨95年8 月22日桃縣行字第0955202473號函附於本院卷第35
    頁可供參考（該意見更推斷：依經驗法則，該路口於白晝號
    誌正常變換中，魚貫行駛於該路口之外側快車道之陳車，難
    能有足夠時間及空間闖紅燈，而趙機車因機動性較強，於車
    陣中瞬間衝出左轉，致陳車時距不足難以防範可能性較大）
    ；此等鑑定意見與丙○○所述只有趙學禮騎機車闖紅燈左轉
    、被告行車方向是綠燈，暨被告所述機車車身打橫撞到其自
    小客車左前方等節均無出入；是雖證人丙○○就當日有無聽
    到被告汽車之煞車聲音及趙學禮是自後追撞被告之汽車側邊
    還是機車在前被汽車撞到等供述有所反覆，但綜核上開被告
    所述、鑑定意見、現場車損照片等佐證，堪認趙學禮之機車
    違規闖越紅燈左轉進入中華路（往中壢方向），被告駕駛上
    開汽車在中央安全島旁之快車道上以其左前車頭自後碰撞到
    趙學禮之機車右前側等情均已明確。
  (三)按所謂信賴原則，指行為人在社會生活中，於從事某種具有
    危險性之特定行為時，如無特別情事，在可信賴被害者或其
    他第三人亦會相互配合，謹慎採取適當行動，以避免發生危
    險之適當場合，倘因被害者或其他第三人之不適當行動，而
    發生事故造成損害之結果時，該行為人不負過失責任。依此
    一原則，汽車駕駛人應可信賴參與交通行為之對方，亦將同
    時為必要之注意，相互為遵守交通秩序之適當行為，而無考
    慮對方將會有違反交通規則之不當行為之義務，是以，當汽
    車駕駛人對於防止危險發生之相關交通法令之規定，業已遵
    守，並盡相當之注意義務，以防止危險發生，即可信賴他人
    亦能遵守交通規則並盡同等注意義務，若因此仍發生交通事
    故，自得以信賴原則為由免除過失責任（最高法院84年台上
    字第5360號判例暨88年度台上字第1852號判決意旨參照）。
  (四)承前所述，趙學禮違規騎機車自永豐路闖紅燈左轉進入中華
    路往中壢方向之車道，其駕駛行為未遵守交通規則至為明確
    ，再依被告上開所述，其車輛通過該交叉路口後約1 公尺就
    看到趙學禮機車在前，而車禍是發生在過交叉路口之後1 、
    2 公尺處，而被告之汽車確係左前車頭碰撞到趙學禮之機車
    右前側，並非趙學禮之機車已經從被告車輛之左前向中再向
    右移動，前已述及之，則被告注意到左前方趙學禮機車時車
    輛所在位置與後來2 車實際接觸碰撞之地點當如被告所述即
    為接近，被告在看到趙學禮之機車後，能否有足夠之反應時
    間及時採取閃避或煞停等安全措施，已非無疑；況且證人丙○○業已證述被告當時開車慢慢通過其面前，而依卷附汽車
    車速與反應距離之換算表（見本院卷第28頁，其定義業據中
    央警察大學以96年3 月16日校鑑科字第0960001277號函覆在
    卷），汽車從反應到煞停之行進距離，縱使以最慢時速10公
    里計算，都超過被告前揭所述看到趙學禮機車到最後2 車實
    際發生碰撞之距離（更何況是被告所自承之時速40公里，其
    所需之停車距離更長），在別無其他積極反證之情況下，實
    難認定被告在此極短距離當中能有充足的時間完成有效閃避
    或煞停之動作；又再佐以本院將此車禍事故送往臺灣省車輛
    行車事故覆議鑑定委員會鑑定，該會亦指出：「若肇事時永
    豐路之行車管制號誌顯示確為紅燈，則不論趙君輕機車係瞬
    間衝出左轉或慢慢的左轉，趙君輕機車未依號誌指示行駛，
    均應為本案之肇事原因」，此有該會95年11月21日府覆議字
    第0950100985號函1 件存卷為憑（見本院卷第51頁）；而此
    鑑定意見適亦說明：不論趙學禮騎機車之車速如何，被告之
    汽車都不能避免去追撞到因闖紅燈而出現在前方趙學禮所騎
    乘之機車，則在無法證明被告尚有何其他違規或未盡相當之
    注意義務之情況下，基於前揭判例所肯認之「信賴原則」，
    當難令被告就趙學禮之死亡負任何刑事上之過失責任。
陸、綜上所述，卷存各該積極證據就被告是否確能盡其注意車前
    狀況並採取必要安全措施之注意義務1 節，尚無法達到毫無
    合理可疑之證明程度，基於「信賴原則」之法理，被告自身
    並無違規，又非有足夠之時間供其反應煞停或閃避，自無另
    負注意他人會有違規駕駛之不當行為之義務，參照首揭法律
    明文及判例意旨，本案積極證據顯有不足，被告犯罪當屬不
    能證明，自應為其無罪之諭知。
據上論斷，應依刑事訴訟法第301 條第1 項，判決如主文。
本案經檢察官柯怡如到庭執行職務。
中　　華　　民　　國　　96　　年　　6 　　月　　21　　日
                  刑事第五庭  審判長法  官  潘政宏
                                    法  官  楊晴翔
                                    法  官  吳勇毅
上正本證明與原本無異。
如不服本判決，應於判決送達後10日內向本院提出上訴狀（應附
繕本），上訴於臺灣高等法院。
                                    書記官  陳奕珽
中　　華　　民　　國　　96　　年　　6 　　月　　21　　日
